【裁判字號】    92,交上易,1447
【裁判日期】    920910
【裁判案由】    過失致死
【裁判全文】
台灣高等法院台中分院刑事判決                九十二年度交上易字第一四四七號
    上  訴  人
    即  被  告  乙○○
    選任辯護人  陳淑芬
右上訴人因過失致死案件，不服臺灣苗栗地方法院九十二年度交訴字第十號中華民國
九十二年六月二十六日第一審判決（起訴案號：臺灣苗栗地方法院檢察署九十一年度
偵字第二三五五號），提起上訴，本院判決如左：
    主      文
原判決撤銷。
乙○○過失致人於死，處有期徒刑肆月，如易科罰金，以參佰元折算壹日。
    事      實
一、乙○○於民國九十一年四月十八日晚上十時二十七分許，駕駛車號Ｗ四─五七三
    八號車，沿苗栗縣龍鎮○○里○道台六十一號公路（西濱公路），由北往南方向
    行駛於南下快車道之內側車道上，途經距離該公路九十七公里前約一百三十三公
    尺處時，因前方先前有陳西明者酒後駕駛車號ＮＨ─七四一二號自用小客車，沿
    台六十一號公路由南往北方向逆向行駛於南下車道九十七公里處，使蔡仲原駕駛
    ＭＲ─六五七０號自小客車搭載蔡敦哲，沿該公路由北往南方向行駛至該處時，
    因措手不及，二車碰撞，蔡仲原駕駛之ＭＲ─六五七０號自小客車因受撞擊而隨
    即停於該公路南下九十七公里處二線快車道中間，陳西明駕駛之ＮＨ─七四一二
    號自用小客車，則再往前逆向行駛，至距離該公路南下車道九十七公里處約一百
    三十三公尺處之內側車道靠近分隔島位置始停下，其車引擎受損而熄火，車燈全
    滅。待乙○○駕車駛至後，見前方由陳西明駕駛之前述車輛停於該處，原應注意
    汽車行駛時，駕駛人應隨時注意車前狀況，並採取必要之安全措施，而依當時情
    形天氣晴、夜間無照明，路面狀況為乾燥無缺陷、道路無障礙物、視距良好情況
    ，尤其夜間無照明光線，應更注意交通之安全，小心慎行，何況前方既有故障車
    輛停於該處，附近應該有人員走動，其駕車既已見到前方有故障車輛，自應減速
    慢行，小心通過，隨時採取必要之安全措施，且陳西明前揭駕車已因引擎熄火，
    車燈未亮，不會有造成炫光，致影響視線及預見能力之情形，亦即並無不能注意
    之情事，竟仍疏於注意車前狀況，僅駛向外側快車道以閃開陳西明前揭駕車，隨
    即再駛回內側快車道，未再採取減速慢行之安全措施，仍快速往前行駛六十多公
    尺處時（即距離前方南下車道九十七公里處尚有七十三公尺，起訴書誤載為事故
    地點係該公路南下車道九十七公里處），適蔡仲原前揭駕車上之乘客蔡敦哲，因
    疏未注意行人不得在車道上任意行走，阻礙交通，而仍下車走在快車道上，致乙
    ○○閃避不及，其駕車左前車頭直接撞上蔡敦哲，蔡敦哲身體遭撞彈起而撞破乙
    ○○駕車左前擋風玻璃，再跌落在該公路南下快車道靠近分隔島處之地面，因此
    受有頭部顱內出血併血胸之傷害而不治死亡。謝清芳則於撞及蔡敦哲後，始急採
    煞車，再往前行駛四十三公尺完全停住後，下車向蔡仲原借電話報警，並於警員
    前往現場處理時，在其上開犯行未為任何有偵查犯罪職權之公務員知悉前，當場
    向警員承認其為肇事人，而知悉上情。
二、案經蔡敦哲之父丙○○告訴暨臺灣苗栗地方法院檢察署檢察官相驗後自動簽辦偵
    查起訴。
    理      由
一、訊據被告乙○○方固不否認於前揭時、地，駕駛自用小客車，撞擊在快速道路上
    待處理車禍事故之路人蔡敦哲，並導致蔡敦哲因此受有頭部顱內出血併血胸之傷
    害而不治死亡之事實，惟矢口否認有何過失，辯稱略以：伊當時車速約七十公里
    ，因該路段無路燈，視距不佳，突見車道上停放一輛故障車，已立即往外閃避，
    之後實無法預料內側車道上會有人行走才會撞上，伊根本沒有合理之反應時間，
    不應負過失責任云云。
二、本院查：
  (一)本件車禍發生之地點係省道台六十一號公路（西濱公路），由北往南方向之南下
    車道，距離九十七公里左彎道處尚有一百三十三公尺處，屬南下二線快車道，外
    加路肩，與北向車道間，有分隔島之直線車道。天候、路況則為天氣晴、夜間無
    照明，路面狀況為乾燥無缺陷、道路無障礙物、視距良好。當時因前方先前有陳
    西明者酒後駕駛車號ＮＨ─七四一二號自用小客車，沿台六十一號公路由南往北
    逆向行駛於南下道，使蔡仲原駕駛ＭＲ─六五七０號自小客車搭載蔡敦哲沿該公
    路由北往南方向行駛於該南下快車道上，因措手不及，二車碰撞，蔡仲原駕駛之
    ＭＲ─六五七０號自小客車因受撞擊而停於該公路南下九十七公里二線快車道中
    間，陳西明駕駛之ＮＨ─七四一二號自用小客車，則再往前逆向行駛，停於距離
    該公路南下車道九十七公里約一百三十三公尺處之內側車道靠近分隔島位置，該
    車引擎受損而熄火，車燈全滅，之後蔡敦哲遭被告碰撞倒地之血跡位置距離陳西
    明上開駕車停止位置尚有六十多公尺等情，業經證人蔡仲原於警訊時、證人陳西
    明於警訊及原審審理時證述屬實（參見九十一年度相字第一八八號卷第九頁、第
    六至第七頁警訊筆錄、原審卷第一一六至一一八頁筆錄），而證人即至現場處理
    之警員黃國柱亦於原審到庭證述：本件車禍係伊至現場處理，並繪製現場圖，當
    時陳西明駕駛之自用小客車逆向行駛，停在路旁，車頭朝北，已經熄火，燈都沒
    亮，自陳西明停車位置，到被告所駕駛Ｗ四─五七三車子後來停下的地方，為直
    線路段，沒有彎曲，伊均將現況畫在圖上並當場拍照等語詳實（參見原審卷第一
    ０六頁至一一０頁、第一一二頁筆錄），並有道路交通事故調查表一份、現場照
    片十八幀附卷可稽。則該事故現場為直線道路，夜間無照明光線，陳西明前揭駕
    車已因引擎熄火，車燈未亮，不會有造成炫光，致影響視線及預見能力之情形，
    已甚明確。則駕車用路人行經夜間無照明設備之路段時，自應更注意交通之安全
    ，小心慎行。
  (二)被告自承撞倒被害人蔡敦哲之前，是行駛在該公路南下內側快車道，有先閃過停
    在內側車道之由陳西明駕駛之ＮＨ—７４１２號自小客車後，駛回內車道約數十
    公尺後才撞到蔡敦哲，他人有彈起，碰到伊駕車之左前擋風玻璃後跌落地面，撞
    到他之前有看見長長黑黑的影子，事故發生後才急踩煞車，車子再往前開了四十
    公尺處始完全停住等情（參見原審卷第五九、六十、六四至六六頁筆錄），與前
    述證人證詞、道路交通事故調查表及現場照片所呈情形相吻合。尤其觀看被告駕
    車左前車頭及左前擋風玻璃破損情形之照片（附於同相驗卷第三一頁），可知被
    害人蔡敦哲係遭被告駕車左前車頭碰撞後，人身彈起，再撞破被告車子之左前擋
    風玻璃後，跌落地面，撞擊力道很大亦甚明確。因按汽車行駛時，原應注意車前
    狀況及隨時採取必要之安全措施，道路交通安全規則第九十四條第三項定有明文
    ；另按刑法過失傷害罪，祇以加害人之有過失為致傷害之一原因為已足，不因被
    害人亦有過失而影響於犯罪之成立，但得審酌各方過失程度，為量刑輕重之標準
    （司法院院字第六三一解釋參酌）。則此時被告既已在該公路九十七公里前約一
    百三十三公尺處時，因見到前方有陳西明駕駛之上開自用小客車停在內側快車道
    上，知道採取往外側閃避之措施，因其已知前方有故障車輛停於該處，自可以預
    期附近應該有人員走動等其他狀況，應再特別注意車前狀況，採取減速慢行，小
    心通過之必要安全措施，惟被告在避開陳西田前揭駕車後，立即駛回內側快車道
    ，再往前開了六十多公尺，見到蔡敦哲之人影後，始急踩煞車，其駕車往前行駛
    了四十公尺後才完全停住，而蔡敦哲係遭強大力道撞擊，亦如前述，自此已可認
    定被告駕駛車輛，在該公路九十七公里前約一百三十三公尺處，避開陳西明前揭
    駕車後，完全沒有踩煞車減速，之後再高速撞到蔡敦哲。因事故現場，為直線道
    路，且無造成炫光，致影響視線及預見能力之情形，則被告駕車行經夜間無照明
    設備，且路旁已停有故障車輛之路段時，未注意車前狀況，採取減速慢行，小心
    通過之必要安全措施，自有過失，已甚明確。雖被害人蔡敦哲為行人，違規在快
    車道上行走，為肇事主因，惟不影響被告本身有過失行為而影響於犯罪之成立。
    況且本件經檢察官送請臺灣省竹苗區車輛行車事故鑑定委員會及本院送請臺灣省
    車輛行車事故覆議鑑定委員會之鑑定結果，亦均同此認定，此有鑑定意見二份在
    卷可參，則被告駕車疏未注意車前狀況，採取必要安全措施，致生本件車禍，其
    有過失甚明。
  (三)被害人蔡敦哲確實因本件交通事故致受有頭部顱內出血併血胸之傷害而不治死亡
    ，此經檢察官督同檢驗員相驗屬實，製有勘驗筆錄、相驗屍體證明書、驗斷書各
    一份、相驗照片二十九幀在卷足憑。則被害人之死亡結果係因被告之上開過失行
    所致，且其死亡結果之發生與被告之過失行為間，具有相當因果關係。本件事證
    明確，被告之過失犯行應堪認定。
三、核被告所為係犯刑法第二百七十六條第一項之過失致人於死罪。被告於肇事後，
    主動借電話報警，並於警員前往現場處理時，在其上開犯行未為任何有偵查犯罪
    職權之公務員已知悉前，當場向警員承認其為肇事者及陳述肇事經過並接受裁判
    ，此業經證人即現場處理員警黃國柱到庭證述屬實（參見原審卷第一一四、一一
    五頁筆錄）到庭結證屬實，其所為已合於刑法第六十二條前段所定對於未發覺之
    犯罪自首而接受裁判之要件，應依該條規定減輕其刑。又，汽車駕駛人在快車道
    上，依規定駕車行駛，因行人或慢車不依規定，擅自進入快車道，而致人受傷或
    死亡，依法應負刑事責任者，減輕其刑，道路交通管理處罰條例第八十六條第二
    項定有明文。所謂「依規定」係指依道路交通安全規則行車，及行車時未違反道
    路交通管理處罰條例有關處罰條文，於此情形，應減輕其刑，例如駕駛人並未違
    規，僅因疏未警戒前方而肇事，即可適用本條減輕其刑之規定。即此項法定必減
    之規定，並不局限於無過失責任之汽車駕駛人，是被害人擅自貿然穿越道路，進
    入快車道而為被告撞及，自可依上開法條遞減其刑（最高法院七十八年度台非字
    第一五五號判決、臺灣高等法院暨所屬法院六十六年度法律座談會刑事類第七十
    五號參照）。原審予以論罪科刑固非無見，惟原判決未就被害人蔡敦哲擅自進入
    快車道一節適用前開減刑規定尚有未洽。被告上訴意旨否認犯罪固不足取，惟原
    判決既有上開可議之處即屬無可維持，應予撤銷改判。爰審酌被告前無其他前科
    紀錄、本件車禍之過失程度、被害人亦有因疏未注意行人不得在車道上任意行走
    ，而仍下車走在快車道上之過失、被告未能坦承有疏失之態度暨尚未與被害人家
    屬達成民事和解等一切情狀，量處如主文所示之刑，並諭知易科罰金之折算標準
    。
四、據上論斷，應依刑事訴訟法第三百六十九條第一項前段、第三百六十四條、第二
    百九十九條第一項前段，道路交通管理處罰條例第八十六條第二項，刑法第二百
    七十六條第一項、第六十二條前段、第四十一條第一項前段，罰金罰鍰提高標準
    條例第一條前段、第二條，判決如主文。
本案經檢察官甲○○到庭執行職務。
中      華      民      國      九十二  年      九      月      十      日
                                臺灣高等法院臺中分院刑事第四庭
                                      審判長法  官  洪  耀  宗
                                            法  官  江  德  千
                                            法  官  劉  登  俊
右正本證明與原本無異。
不得上訴。
                                            書記官  鄧  智  惠
中      華      民      國      九十二  年      九      月      十二    日
                                                                        Ａ


司法院資訊處製作；財團法人民間司法改革基金會備份。
